臺灣臺北地方法院刑事判決　　　　　　　　　　　　　九十一年度自字第二一一號
　　自　訴　人　丙○○
　　代　理　人　張立業律師
　　被　　　告　甲○○
右列被告因詐欺案件，經自訴人提起自訴，本院判決如左：
    主  文
甲○○無罪。
    理  由
一、自訴意旨略以：被告甲○○為王老國際貿易股份有限公司（下稱王老公司）負責
    人，於民國八十四年間在臺北市○○○路自訴人丙○○任職之公司，以「讓自訴
    人登記持股王老公司股權百分之四十」為詞，要自訴人出資入股其所經營之王老
    公司。自訴人為其所惑，乃分別於同年六月二十六日自大眾商業銀行中壢分行匯
    款新臺幣（下同）九十萬元（嗣改稱當日共匯款一百五十萬元，參本院九十一年
    六月二十四日訊問筆錄），及於同年八月二十二日自位在臺北市松山區○○○路
    ○段之美商花旗銀行臺北分行匯款一百五十萬元入王老公司臺灣土地銀行前鎮分
    行帳戶中。惟迄今已將近七年，仍未見被告將自訴人登記為王老公司股東，亦從
    未通知自訴人參加股東會，更不見被告將自訴人之股款退回，則自訴人上開數百
    萬元之匯款，似「付諸流水」，顯見被告當初邀自訴人入股該公司，只是一件向
    自訴人詐騙錢財之騙局而已，因認被告涉犯刑法第三百三十九條第一項之詐欺取
    財罪嫌等語。
二、自訴人認被告涉犯詐欺罪嫌，係以王老公司經濟部公司執照、大眾商業銀行入戶
    電匯回條、美商花旗銀行跨行匯款回條影本各一件，資為論據。訊據被告堅決否
    認有何自訴人所指之詐欺犯行，辯稱：其未曾到自訴人位於臺北市○○○路的公
    司談論投資事宜，實際上投資事宜係於八十四年三月二十八日、二十九日，在王
    老公司位於高雄市○○○路一一五號展示店面談妥，約定自訴人入股百分之四十
    股份，應出資一千四百萬元，再由其辦理王老公司增資登記實收資本總額為三千
    五百萬元，並以自訴人之妻丁○○之名義登記出資，其於八十四年八月十六日即
    將丁○○登記為公司股東，嗣後自訴人僅匯款三百萬元即藉口推託未再匯款，其
    因此亦無法辦理增資，但其始終不否認自訴人出資三百萬元。而自訴人投資時王
    老公司因開發新門市已有虧損，丁○○並曾以股東身分擔任王老公司向銀行開立
    信用狀之保證人等語。
三、按犯罪事實應依證據認定之，無證據不得推定其犯罪事實；又不能證明被告犯罪
    者，應諭知無罪之判決，刑事訴訟法第一百五十四條、第三百零一條第一項分別
    定有明文。次按事實之認定，應憑證據，如未能發現相當證據，或證據不足以證
    明，自不能以推測或擬制之方法，為裁判基礎（最高法院四十年台上字第八六號
    判例參照）。又刑法第三百三十九條第一項詐欺罪之成立，以意圖為自己或第三
    人不法之所有，以詐術使人將本人或第三人之物交付為要件，若行為人所用方法
    ，不能認為詐術，亦不致使人陷於錯誤，則不得遽以該罪相繩（最高法院四十六
    年台上字第二六Ｏ號判例）。
四、經查：
  (一)按案件由犯罪地或被告之住所、居所或所在地之法院管轄，刑事訴訟法第五條第
    一項定有明文。本件依據自訴人指訴之首揭犯罪事實，被告向自訴人施用詐術之
    地點係在臺北市○○○路自訴人公司，此為被告犯罪行為地；又自訴人因此陷於
    錯誤，在臺北市松山區○○○路○段之美商花旗銀行臺北分行匯款一百五十萬元
    入王老公司臺灣土地銀行前鎮分行，是本案之犯罪結果地係在臺北市松山區○○○路○段之美商花旗銀行臺北分行，從而本案犯罪之行為地及結果地既由本院管
    轄，對於本案本院自有管轄權，先予敘明。
  (二)被告甲○○係王老公司負責人，其與自訴人丙○○於八十四年間約定由自訴人出
    資，以自訴人之妻丁○○名義入股王老公司，自訴人並先後於八十四年六月二十
    六日自大眾商業銀行中壢分行匯款一百五十萬元，及於同年八月二十二日自美商
    花旗銀行臺北分行匯款一百五十萬元入王老公司臺灣土地銀行前鎮分行帳戶等情
    ，據自訴人陳述甚詳，且為被告所是認，復有高雄市政府建設局王老公司登記卷
    宗影本一冊、大眾商業銀行入戶電匯回條及美商花旗銀行跨行匯款回條影本各一
    紙在卷可憑，堪以認定。又自訴人於八十四年六月二十六日自大眾商業銀行中壢
    分行匯款一百五十萬元入王老公司臺灣土地銀行前鎮分行帳戶後，被告即於同年
    八月十四日向高雄市政府建設局申請變更登記，將丁○○登記為公司股東，並於
    同年月十六日登記完成，丁○○且於八十四年九月十五日參與王老公司董監事會
    議，同意王老公司向臺灣土地銀行前鎮分行申請開發美金四十萬元之國外遠期信
    用狀，並於八十五年間隨同王老公司會計乙○○至臺灣土地銀行前鎮分行簽署開
    發信用狀之相關文件擔任保證人等情，業經證人乙○○到庭證述綦詳，復有申請
    書、股東名簿及高雄市政府建設局八十四年八月十六日高市建設二字第○六三四
    三七○一號函各一件附於上開王老公司登記卷宗及丁○○署名之董監事會議決議
    影本一紙存卷足憑。且證人丁○○於本院調查時亦到庭證稱：自訴人以其名義投
    資三百萬元，被告答應讓自訴人參加王老公司股份，登記為股東，其就提供國民
    身分證影本給被告辦理股東登記，此事自訴人知道，其於八十五年間亦曾與王老
    公司會計乙○○到高雄的銀行對保、開信用狀，有簽署銀行提供之文件等語，足
    徵被告與自訴人關於投資之約定，係由自訴人出資，以自訴人之妻丁○○名義登
    記為王老公司股東，被告並確實於自訴人匯入第一筆投資款項時，即依約將自訴
    人之妻丁○○辦理登記為王老公司股東，嗣後丁○○更以股東身分參與董監事會
    議決議，並隨同王老公司會計乙○○至銀行辦理開發信用狀事宜，是以自訴人指
    訴投資迄今將近七年仍未見被告將自訴人登記為王老公司股東，邀其投資係騙局
    云云，顯非事實。
  (三)其次，自訴人於本院調查時到庭陳稱：其與被告協談投資事宜時已知道王老公司
    當時工廠曾經發生火災，之後又有水災淹沒家具，被告說經營困難，需要重整，
    其認為這樣或許與被告可以考慮合作，且其認為八十三年以前王老公司之家具都
    在臺灣從事加工，被告想將經營模式轉為進口家具，伊對涉外事務較了解可以幫
    忙，故認這是很好之合作模式等語。是被告與自訴人協談投資事宜之初，既已清
    楚告知自訴人王老公司之經營狀況，自無對自訴人施用詐術誘使投資之情形；而
    自訴人於投資當初明知王老公司經營之困境，自行評估後仍決定投資，亦無陷於
    錯誤而出資之情事，況被告於自訴人尚未將所有投資款項匯入王老公司之前，即
    先行依約申請公司變更登記，將自訴人之妻丁○○登記為王老公司股東，俱如前
    述，迄今亦不曾否認自訴人曾出資三百萬元，益徵被告主觀上認為自訴人所匯入
    王老公司帳戶之三百萬元係投資款項，並無為自己不法之所有之意圖甚明。
  (四)第查，關於自訴人與被告協談投資事宜之過程，自訴人先於自訴狀載明係在臺北
    市○○○路自訴人任職之公司與被告談論投資事宜，嗣到庭陳稱：當時其在臺北
    市○○○路、民權東路口厚和建設股份有限公司任職，被告有時從高雄來臺北，
    其前往接機，會在公司附近談投資的事情等語；又稱：陸續談很多次，在何處談
    伊不是很清楚，最後一次用紙筆寫下來是在桃園鴻禧山莊四季餐廳等語；又稱：
    在桃園鴻禧山莊四季餐廳之前，只有在其送被告途中談到伊要投資現金，細節未
    談，在四季餐廳才將投資細節定案，約定由其投資百分之四十股權，其中現金佔
    百分之四十至六十，其餘是顧問費等語；又稱：與被告在其臺北市○○○路公司
    會議室有談投資事宜，在臺北市○○○路○段厚和建設股份有限公司辦公室，及
    臺北市○○○路○段一四四號二樓其辦公室樓梯間亦談過投資事宜等語，而上情
    均為被告所否認，則自訴人對於其與被告協談投資事宜之地點先後所陳已有不一
    ，復始終未能陳明其與被告約定投資之確實內容，又未能提出在桃園鴻禧山莊四
    季餐廳所寫關於投資內容之字據，是自訴人之指訴非無瑕疵，自難遽採。
  (五)另查卷附王老公司股東名簿中記載股東丁○○之股款為七十萬元，雖與自訴人主
    張所投資之金額三百萬元不符，然被告於八十四年八月十四日申請辦理登記丁○○為股東時，自訴人僅匯款一百五十萬元予王老公司，亦與自訴人主張投資金額
    三百萬元不符，則被告既在自訴人尚未將全部投資金額匯入王老公司之前即依約
    將自訴人之妻丁○○申請登記為王老公司股東，足徵自訴人與被告間應無關於自
    訴人將投資金額全數匯入王老公司始將丁○○登記為王老公司股東，並依所匯入
    之金額辦理股款登記之約定，況被告從未否認自訴人曾出資三百萬元，已如前述
    ，從而自訴人事後主張被告未依其所投資之金額登記股款，有詐欺之行為云云，
    尚乏依據。
  (六)末按，除證券主管機關另有規定外，董事會應將章程及歷屆股東會議事錄、財務
    報表備置於本公司，並將股東名簿及公司債存根簿備置於本公司或股務代理機構
    。前項章程及簿冊，股東及公司之債權人得檢具利害關係證明文件，指定範圍，
    隨時請求查閱或抄錄。代表公司之董事，違反第一項規定，不備置章程、簿冊，
    或違反前項規定無正當理由而拒絕查閱或抄錄者，處新臺幣一萬元以上五萬元以
    下罰鍰，公司法第二百十條第一項、第二項及第三項分別定有明文。自訴人之妻
    丁○○於擔任王老公司股東期間，自得依法請求查閱或抄錄王老公司之章程、歷
    屆股東會議事錄、財務報表、股東名簿及公司債存根簿等文件，至公司董事倘違
    反上述規定而有未備置上開文件供股東及公司之債權人查閱或抄錄或無正當理由
    而拒絕查閱或抄錄之情形，乃應課以行政處罰之問題，尚難逕以自訴人為公司股
    東未得查閱或抄錄王老公司之財務報表，遽認被告與自訴人約定投資事宜之初即
    有詐欺取財之不法意圖。至王老公司於自訴人投資入股之後，所辦理增資與股東
    間股權變動等事宜，是否合於相關法令規定，與本件被告詐欺犯行是否成立，係
    屬二事，不能以自訴人投資後王老公司經營上所發生之問題，逕行推論被告與自
    訴人協商投資事宜之初即有詐欺取財之犯意。
五、綜上所述，依卷內所有客觀事證，足認自訴人指訴之部分犯罪事實與客觀事實並
    不相符，且縱使自訴人主張被告身為王老公司負責人未提供公司相關文件供其閱
    覽乙節屬實，乃應課以行政處罰之問題，尚難逕以自訴人為公司股東未得查閱或
    抄錄王老公司之財務報表，遽認被告與自訴人約定投資事宜之初即預有詐欺取財
    之不法意圖。此外，復查無其他積極證據足資證明被告有自訴人所指之詐欺犯行
    ，本件不能證明被告犯罪，揆諸前揭判例意旨及說明，自應諭知被告無罪之判決
    。
據上論斷，應依刑事訴訟法第三百四十三條、第三百零一條第一項，判決如主文。
中      華      民      國      九十一      年    九    月      十三    日
                                      臺灣臺北地方法院刑事第七庭
                                          法  官  張筱琪
右正本證明與原本無異。
如不服本判決，應於判決送達後十日內向本院提出上訴狀(應抄附繕本)。告訴人
或被害人如對於本判決不服者，應具備理由請求檢察官上訴，其上訴期間之計算
係以檢察官收受判決正本之日期為準。
                                          書記官  吳一凡
中      華      民      國      九十一      年    九    月      十七    日
